【裁判字號】    95,台上,1782
【裁判日期】    950811
【裁判案由】    所有權移轉登記
【裁判全文】
最高法院民事判決            九十五年度台上字第一七八二號
    上  訴  人  甲○○
                        號
    訴訟代理人  林見軍律師
    被 上訴 人  乙○○
                        號
                        送達.
                          中市.
上列當事人間請求所有權移轉登記事件，上訴人對於中華民國九
十四年六月十五日台灣高等法院台中分院第二審判決（九十三年
度重上字第五八號），提起上訴，本院判決如下：
    主  文
原判決除假執行部分外廢棄，發回台灣高等法院台中分院。
    理  由
本件上訴人主張：伊於民國九十二年七月九日與被上訴人及訴外
人陳惠美就第一審判決附表二所示之不動產（即坐落彰化縣北斗
鎮○○段五八六之一號旱地、五八六之二號建地全部及五八六之
二號土地上門牌號碼彰化縣北斗鎮○○路○段四二三號磚造倉庫
六二點九平方公尺、鋼架有牆一層建物一○二八平方公尺，下稱
系爭房地）簽訂買賣契約書，雙方議定買賣總價為新台幣（下同
）三千二百六十三萬零二百九十六元，簽約時伊即交付訂金六百
二十六萬元予被上訴人及陳惠美，並約定自訂約日起辦理買賣登
記。伊已依約履行，惟被上訴人及陳惠美竟違約於九十二年八月
十三日來函告以系爭買賣中之旱地部分給付不能，全部契約無效
，要伊領回定金。伊乃於九十二年九月十五日寄發律師函促其履
行契約，然被上訴人置之不理，伊自得依約請求被上訴人將如第
一審判決附表一所示不動產（即系爭房地其中五八六之二號建地
所有權應有部分二分之一及建物全部，下稱第一審判決附表一房
地）移轉登記予伊；如於訴訟過程中，陷於給付不能，依雙方所
訂契約第十條約定，伊亦得請求被上訴人及陳惠美返還所收款項
及賠償同額違約金共一千二百餘萬元等情，爰先位聲明求為命被
上訴人將第一審判決附表一房地所有權移轉登記予伊，備位聲明
求為命被上訴人給付伊五百萬元之判決（第一審就先位之訴判決
上訴人勝訴，被上訴人提起上訴，原審改判駁回上訴人先位之訴
，就備位之訴判命被上訴人給付上訴人二百五十萬元，駁回上訴
人其餘備位之訴，上訴人就對其不利之判決全部提起第三審上訴
）。
被上訴人則以：系爭房地中之農地因其上有非農業使用之建物，
無法取得農業使用證明而無法移轉，農地部分買賣自始客觀給付
不能，契約無效。且系爭房地須一起買賣，才有整體價值，系爭
買賣契約因法律行為之一部無效，全部皆為無效，伊並無故意違
約，上訴人本於契約請求即無理由。又簽約日伊與陳惠美只收取
五百萬元，另外一百二十六萬元係八十年五月三十一日買賣路地
之價款，不得一併計算損害賠償額，上訴人以六百萬元計算損害
額亦屬過高等語，資為抗辯。
原審將第一審所為上訴人勝訴之判決廢棄，改判駁回其先位之訴
，並就備位之訴，判命被上訴人給付二百五十萬元，駁回上訴人
其餘備位之訴，無非以：上訴人主張於九十二年七月九日與被上
訴人及陳惠美就系爭房地簽訂買賣契約書，總價三千二百六十三
萬零二百九十六元之事實，業據提出買賣契約書及存證信函為證
。依買賣契約書記載，其買賣標的土地標示為彰化縣北斗鎮○○
段五八六之二號建地，及彰化縣北斗鎮○○段五八六之一號旱地
，建物標示為斗苑路二段四二三號磚造六二．九平方公尺，鋼架
有牆一層面積一○二八平方公尺全部。買賣價金依契約第一條約
定為「建地目每坪新台幣萬仟柒佰伍拾元計算，旱地目每坪
新台幣貳萬元計算，總計新台幣三千二百六十三萬零二百九十六
元」。並參酌上開建地及旱地部分，目前由訴外人江墩宏一併承
租且作為單一完整廠房使用，及證人陳瑞煌到場陳述之證言，暨
原審法院現場勘驗結果，足認整個建物廠房為一氣呵成，不能分
割，始能為完整利用，單獨出賣其中之建地或旱地，或遺留建物
未出售，將不能有效利用完整之廠房，對兩造當事人而言，均為
不利。上開建物既獨立有九一、九八建號，依民法第六十六條規
定，屬於土地外之不動產，該建物固列入買賣標的，惟其價金之
約定，兩造並未達成合意，此部分之買賣契約尚未成立。至上訴
人提出之存證信函及收據，並無記載建物之價格，不能證明兩造
就建物之價金有何具體之合意，難為上訴人有利之認定。按法律
行為之一部分無效者，全部皆為無效。但除去該部分亦可成立者
，則其他部分，仍為有效，民法第一百十一條定有明文。上開建
物廠房既一氣呵成，不能分割，始能為完整利用，如分別買賣，
屬於不同所有人，其完整價值將大為喪失，失其原有效用，經斟
酌當事人訂約時之真意、交易之習慣，並本於誠信原則，應認為
整個契約不發生效力，始妥適符合兩造當事人之目的。從而，上
訴人本於買賣契約，先位請求被上訴人將第一審判決附表一房地
所有權移轉登記予上訴人，為無理由，不能准許。又買賣當時，
上訴人交付被上訴人及陳惠美定金五百萬元，業經證人陳瑞煌證
明在卷，並為兩造所不爭執，買賣契約既不生效力，且非可歸責
於被上訴人之事由致不能履行，被上訴人自應返還上開定金五百
萬元之二分之一即二百五十萬元。上訴人備位請求被上訴人給付
二百五十萬元為有理由，應予准許，超過部分之請求為無理由，
不應准許等詞，為其判斷之基礎。
按解釋當事人所立書據之真意，應以當時之事實及其他一切證據
資料為判斷之標準，不能拘泥字面或截取書據中一二語，任意推
解致失真意。查上訴人與被上訴人及陳惠美於九十二年七月九日
簽訂之系爭不動產買賣契約書，其前言明白標示買賣標的物為系
爭房地，其後各條關於買賣價金金額、價金交付方式、產權移轉
登記及點交、標的物擔保責任、登記名義人指定、買賣費用負擔
、違約不履行責任、標的物出租他人之租金收取方式等，均係就
買賣標的物全部合併約定（一審卷第十、十一頁、原審卷(一)第四
八、四九頁）。被上訴人於訂約當天收受上訴人交付二百萬元而
出具予上訴人之收據，復記載該收到之二百萬元係作為買賣全部
系爭房地之定金（原審卷(一)第一四九頁）。被上訴人與陳惠美於
九十二年八月十三日寄給上訴人之郵局存證信函亦載明上訴人買
受系爭房地之契約因給付不能而無效，請上訴人領回云云（一審
卷第十二頁）。故上訴人主張系爭不動產買賣契約書第一條所載
價金三千二百六十三萬零二百九十六元係全部系爭房地之總價金
，似非全然無據。原審未調查審酌訂約當時之事實及其他一切證
據資料作為判斷之標準，竟認為兩造及陳惠美係就旱地、建地、
連同其上建物約定買賣，因系爭不動產買賣契約第一條僅記載買
賣價金以建地、旱地每坪各為若干金額計算，認該契約書僅就土
地部分之價金達成合意，建物部分之價金尚未達成合意，建物部
分之買賣尚未成立，法律行為一部無效者，全部皆為無效，上訴
人所主張之買賣契約不發生效力等情，因而為上訴人敗訴之判決
，未免速斷。上訴論旨，執以指摘原判決不當，求予廢棄，非無
理由。又原審雖就備位之訴判命被上訴人為部分給付，惟上訴人
既就先位、備位全部聲明不服，則就先後位之訴作整體觀察，仍
應認原審全部判決均不利於上訴人，本院自應將原判決全部廢棄
，併此敘明。
據上論結，本件上訴為有理由。依民事訴訟法第四百七十七條第
一項、第四百七十八條第二項，判決如主文。
中    華    民    國  九十五  年    八    月   十一   日
                      最高法院民事第三庭
                          審判長法官  吳  正  一
                                法官  劉  福  聲
                                法官  黃  義  豐
                                法官  簡  清  忠
                                法官  謝  正  勝
      本件正本證明與原本無異
                                      書  記  官
中    華    民    國  九十五  年    八    月  二十一  日
                                                      Ｅ


司法院資訊處製作；財團法人民間司法改革基金會備份。
